【裁判字號】    91,訴,928
【裁判日期】    901227
【裁判案由】    綜合所得稅
【裁判全文】
高雄高等行政法院判決                             九十一年度訴字第九二八號
                              .
    原      告  甲○○
    訴訟代理人  葉維惇  會計師
    被      告  財政部臺灣省南區國稅局
    代  表  人  許虞哲  局長
    訴訟代理人  乙○○
右當事人間因綜合所得稅事件，原告不服財政部中華民國九十一年八月二十二日台財
訴字第○八九○○七二五二四號訴願決定，提起行政訴訟，本院判決如左：
    主  文
訴願決定及原處分（含復查決定）均撤銷。
訴訟費用由被告負擔。
    事  實
甲、事實概要：
緣原告之配偶黃炳堯為中硝纖維股份有限公司（下稱中硝公司）股東，民國（下同）
八十五年九月中硝公司出售土地，取得出售土地利得新台幣（下同）四Ο八、Ο八
一、二六三元轉列資本公積，並於八十五年十月三十日以資本公積轉增資一六四、○
五二、○○○元，嗣於八十六年一月六日辦理減資一八七、三七二、○八○元，並以
現金收回分配股票；復於同年四月二十三日辦理第二次資本公積轉增資一八一、○七
三、二一○元，且於同年八月六日再辦理第二次減資一八二、○三○、二三○元；旋
於八十七年三月二十五日申請解散登記，經台北市政府建設局以八十七年三月二十六
日建一字第八七二七五七○九號函核准解散登記。黃炳堯因中硝公司八十六年間辦理
減資，收回資本公積轉增資配發股票所取得之現金共計一、七一一、八五○元。然原
告於八十六年度辦理綜合所得稅結算申報時，並未申報黃炳堯上開營利及利息所得合
計一、七二六、０九０元。案經財政部臺北市國稅局士林稽徵所（下稱士林稽徵所）
查獲中硝公司未就八十六年度以現金收回二次減資股票金額，辦理扣（免）繳憑單申
報，乃函請中硝公司限期補辦申報，中硝公司於八十八年六月十七日期限內扣繳稅款
並向士林稽徵所申報填發扣繳憑單後，原告亦於同日就該取得之款項一、七一一、八
五○元併入綜合所得，向被告補辦申報系爭營利所得及加計利息。嗣被告以原告違反
行為時所得稅法第七十一條第一項規定，核定漏報課稅所得額一、七一一、八五０元
，漏稅額二八三、五一九元，於八十九年二月三日，以八十八年度綜所字第一一ＯＯ
二Ｏ號處分書，乃依所得稅法第一百十條第一項規定，處漏稅額０．五倍罰鍰一四一
、七００元（計至百元止）。原告不服，申請復查未獲變更，提起訴願亦遭駁回，原
告仍表不服，遂提起本件行政訴訟。
乙、兩造聲明：
一、原告聲明求為判決：
（一）訴願決定及原處分（含復查決定）均撤銷。
（二）訴訟費用由被告負擔。
二、被告聲明求為判決：
（一）原告之訴駁回。
（二）訴訟費用由原告負擔。
丙、兩造爭點：
一、原告主張：
（一）按「左列金額，應累積為資本公積：‧‧‧三、處分資產之溢價收入‧‧‧」
      ；「前二條之法定盈餘公積及資本公積除填補公司虧損外，不得使用之。但第
      二百四十一條規定之情形或法律另有規定者，不在此限。」；「公司發行新股
      時，得依前條之股東會決議，將公積之全部或一部撥充資本，按股東原有股份
      之比例發給新股。」分別為公司法第二百三十八條第三款、第二百三十九條第
      一項及第二百四十一條第一項所明定。次按「公司辦理減資以現金收回資本公
      積轉增資配發之增資股票，經核非屬盈餘分配，而屬該項股票轉讓之性質。」
      ；「公司以資本公積轉增資配股時，應於發行之股票背面註記左列文字：（一
      ）本股票係以資本公積轉增資發行，依規定免予計入取得年度所得課徵所得稅
      。（二）取得本股票之股東，於該項股票轉讓時，應依左列規定，依法申報課
      徵所得稅：１、個人股東：應按全部轉讓價格，併入轉讓年度原取得股東之財
      產交易所得申報課稅。２、法人股東：應按全部轉讓價格，減除依所得稅法第
      四十八條規定計算成本後之餘額，併入轉讓年度原取得股東之營利事業所得額
      申報課稅。」；「公司辦理減資，收回符合促進產業升級條例第十六、第十七
      條規定之緩課股票，核屬股票轉讓之性質，應歸課減資收回年度之股東所得稅
      。」亦分別為財政部六十九年台財稅第三三六九四號函、八十三年六月十五日
      台財稅第八三一五九六四四九號函及八十五年台財稅第八五一九一○七六一號
      函等函釋揭示在案。經查，中硝公司辦理資本公積轉增資悉依前開規定辦理，
      並依法辦妥增資登記，其後中硝公司為配合其業務，復經其股東會之特別決議
      辦理減資，並依公司法第二百八十一條準用同法第七十三條及第七十四條之規
      定程序辦理，完成減資登記，亦符合法律規定。是以中硝公司依法辦理資本公
      積轉增資及後續之辦理減資，在公司法上係屬二個法律行為，二個法律事實。
      股東於資本公積轉增資時依法取得增資股票，而於減資時將股票轉讓與公司，
      取得其股票價款，依前揭台財稅第三三六九四號函、台財稅第八五一九一○七
      六一號函及台財稅第八三一五九六四四九號函等函釋，應屬證券交易所得，免
      徵所得稅。
（二）又縱使如被告所言，本件減資免稅之證券交易所得仍得予視屬盈餘分配之應稅
      所得者，然原告信賴財稅主管機關頒布前開函釋，致如被告所認有短漏報所得
      情事，自應不罰。原告主張前開應予不罰之見解，於高雄高等行政法院相關中
      硝公司之其他股東案件中，亦經參採。此觀諸同院九十年訴字一七六三號判決
      理由謂：「中硝公司之上開規避稅賦行為，終非原告所為。蓋法人與股東係屬
      不同之權利主體，‧‧‧自難以其係公司股東或曾參加股東會議，即認中硝公
      司所為故意規避稅賦行為，亦應等同認定原告就漏報系爭所得亦有故意或過失
      。又原告主張係依財政部上開六十九年、及八十三年函釋，認定系爭所得應屬
      股票轉讓而來，依法免徵所得稅，故未列報於當年度綜合所得稅，顯係對上開
      各函釋誤解所致，亦難因之謂其就漏報本件股東分派剩餘財產之投資收益或營
      利所得，有何故意或過失行為；參諸前揭釋字第二七五號解釋意旨，應屬不罰
      ‧‧‧本件係因士林稽徵所於八十八年五月十日，對中硝公司之減資行為進行
      調查有無短漏扣繳稅款情形，認該公司辦理減資以現金收回資本公積轉增資股
      票之金額，係屬股東之營利事業所得後，在八十八年七月間通報被告續查原告
      有無所得稅法第一百十條第一項之違章行為；然原告於接獲被告通知已查獲中
      硝公司違章之八十八年六月十七日，即行補繳本件稅款；足認本件乃因士林稽
      徵所調查中硝公司有無短漏扣繳稅款後，所生原告是否短漏所得之牽連案件。
      如上所述，中硝公司與股東為不同之權利主體，是彼等違章行為之調查程序，
      不能以同一事件來進行。本件兩造就被告對原告之違章調查程序實係基於其對
      中硝公司之調查資料而來等情既不爭執，則原告補報補繳上開本稅之前，被告
      及其所屬台南市分局既尚未對本件進行函查或其他調查行為，自不能以士林稽
      徵所八十八年五月十日，對中硝公司進行調查日，作為本件之調查基準日，更
      無就漏報系爭營利所得部分，對原告處以罰鍰之理由。」自明。從而，本件原
      告依行為時法令規範，未將該筆所得申報課稅，非屬可歸責於原告之過失，依
      大法官會議釋字第二七五號解釋意旨，自得免予處罰。
（三）末查，依據財政部七十三年九月三日台財稅第五九○五一號函，對於已依法辦
      理結算申報之案件，其漏稅額之計算方式，係以：（1）｛〔（ 申報所得額＋
      核定應稅免罰所得額＋短漏報所得額）－（免稅額＋扣除額）〕×稅率－累進
      差額｝－抵稅額＝全部應納稅額。（2）｛〔（ 申報所得額＋核定應稅免罰所
      得額）－（免稅額＋扣除額）〕×稅率－累進差額｝－抵稅額＝申報及核定應
      稅免罰部分應納稅額。（3）全部應納稅額-申報及核定應稅免罰部分應納稅額
      －短漏報所得額之扣繳稅額－申報部分經核定之退稅款（不分已否退還）＝漏
      稅額。上開計算方式亦明載於被告之違章裁罰處分書中，則本件縱使構成逃漏
      稅而應予處罰，依上開財政部函釋意旨，亦應於計算漏稅額時予以減除已扣繳
      之稅款二五六、七七八元，方屬適法。
二、被告答辯：
（一）按「納稅義務人應於每年二月二十日起至三月底止，填具結算申報書，向該管
      稽徵機關，申報其上一年度內構成綜合所得總額‧‧‧之項目及數額，以及有
      關減免、扣除之事實，並應依其全年應納稅額減除‧‧‧扣繳稅額，計算其應
      納之結算稅額，於申報前自行繳納。」；「納稅義務人已依本法規定辦理結算
      申報，但對依本法規定應申報課稅之所得額有漏報或短報情事者，處以所漏稅
      額兩倍以下之罰鍰。」分別為行為時所得稅法第七十一條第一項前段及第一百
      十條第一項所明定。次按「綜合所得稅納稅義務人如短漏報所得或未依法辦理
      結算申報已達裁罰標準之漏稅案件，除列選案件外，應以寄發處分書日（發文
      日）為調查基準日。惟若於寄發處分書前經稽徵機關進行函查、調卷、調閱相
      關資料或其他調查作為者，稽徵機關應詳予紀錄以資查考，並以最先作為之日
      為調查基準日。」；「查本案檢舉人於七十八年二月二日向宜蘭縣稅捐稽徵處
      檢舉該轄××建材五金行經營建材買賣，涉嫌違章漏稅，該處於是日下午查獲
      該行兩本未驗印進銷帳冊，經核對後另發現高雄市××實業等八家公司七十七
      、七十八年間有漏開發票情事，而於七十八年四月八日通報高雄市稅捐稽徵處
      。由於××實業等八家公司漏開統一發票涉嫌違章案，係檢舉案件之牽連案件
      ，因此其調查基準日應以宜蘭縣稅捐稽徵處查獲違章證物之日為準。」；「關
      於貴組查獲涉嫌虛設行號案件所牽連之案件，尚未就具體個案正式函請稽徵機
      關查核前，被牽連營業人自動補報並補繳所漏稅款，得否適用稅捐稽徵法第四
      十八條之一補稅免罰之規定乙案，復如說明：‧‧‧三、至貴組於接獲檢舉偵
      辦虛設行號之案件，對涉及下手營業人取得該虛設行號之不實統一發票，作為
      進項憑證虛報進項稅額，貴組如已查獲並取得具體證據，應以貴組查獲該具體
      違章證物之日為調查基準日。」亦分別為財政部八十二年十一月三日台財稅第
      八二一五Ο一四五八號、七十九年六月五日台財稅第000000000號及
      財政部賦稅署八十一年七月二十二日台稅二發第八一０八０四五三一號函所明
      示。
（二）經查，本件訴外人中硝公司於八十五年九月出售土地，取得出售土地利得四Ο
      八、Ο八一、二六三元轉列資本公積，並於八十五年十月三十日以資本公積轉
      增資一六四、○五二、○○○元，嗣於八十六年一月六日辦理減資一八七、三
      七二、○八○元，並以現金收回分配股票；復於同年四月二十三日辦理第二次
      資本公積轉增資一八一、○七三、二一○元，且於同年八月六日再辦理第二次
      減資一八二、○三○、二三○元；旋於八十七年三月二十五日申請解散登記，
      經台北市政府建設局以八十七年三月二十六日建一字第八七二七五七○九號函
      核准解散登記，並向財政部臺北市國稅局辦理營利事業所得稅決、清算事宜。
      按，公司法第二百三十八條規定「處分資產溢價」應累積為資本公積，同法第
      二百三十九條及第二百四十一條復規定資本公積除填補公司虧損及撥充股本外
      ，不得使用，其目的乃在避免公司不當發放現金股利損害債權人之權益。乃中
      硝公司未依法將該「處分資產溢價」之資本公積撥充股本，或填補公司虧損；
      卻藉二次資本公積轉增資及減資之過程，以現金收回資本公積轉增資配發股票
      行為，將出售資產增益之資本公積全數分配予各股東。足認中硝公司前開以現
      金收回資本公積轉增資配發股票及嗣後之清算作為，與分配出售土地增益予各
      股東之行為實無二致。本件原告配偶黃炳堯以中硝公司股東身分，依照持股比
      例，取得公司以資本公積轉增資配發股票，減資時，亦比照持股比例收回股票
      ，其所得性質核屬所得稅法第十四條第一項第一類營利所得，並非原告所稱係
      屬股票轉讓性質。又中硝公司係假藉增資再減資手續，以達分配盈餘之目的，
      實質上並無轉讓證券之性質，原告配偶為中硝公司之股東，實際上並未提出任
      何金錢增資，反取得中硝公司資本公積無償配發之「新股票」，甚而未幾即自
      中硝公司取得收回該股票之現金，顯見中硝公司係利用增、減資方式將出售土
      地增益分配予股東以規避稅負，實與股票轉讓第三人時，股票仍屬存續之態樣
      顯然不同，是中硝公司上開行為，形式上及實質上核與財政部六十九年五月八
      日台財稅第三三六九四號函內容不符，而原告配偶於八十六年度取自中硝公司
      之營利所得一、七一一、八五０元，依首揭法條，自應列報為八十六年度綜合
      所得總額，始符合實質課稅原則及平等原則。又觀諸公司法第二百七十七條規
      定，公司非經股東會決議不得變更章程，而增資與減資均屬變更章程之事項；
      本件中硝公司於第一次辦理減資時，股東均全數出席，此有中硝公司股東會決
      議錄可稽，是原告對中硝公司先後二次在極短期間內增資後再減資，對其配偶
      權益影響甚大之事，自難諉為不知。原告誤解財政部六十九年及八十三年函之
      內容，應申報而漏報，縱非故意，要難謂無過失，依所得稅法第一百十條第一
      項規定及司法院大法官會議釋字第二七五號解釋意旨，仍應予以處罰。
（三）末查，本件士林稽徵所係於八十八年五月十日函請中硝公司就八十六年度以現
      金收回二次減資股票金額，辦理扣（免）繳憑單申報，而該作為與原告違章（
      漏報系爭所得）之事實有關，依首揭函釋，即應以該所之進行調查日（八十八
      年五月十日）為本案之調查基準日，原告雖於同年六月十七日補報系爭營利所
      得及加計利息，惟係在士林稽徵所調查日後所為，顯與稅捐稽徵法第四十八條
      之一自動補報之規定未合。又，前揭台財稅第三三六九四號及台財稅第八三一
      五九六四四九號函釋，係針對公司在正常運作下單純減資、單純以資本公積轉
      增資配發股票時所為之解釋，並非教示公司得以迂迴方式規避稅捐，違背法律
      之規定，自與本案事實顯不相同，原告亦無信賴保護可言。至原告所舉有關漏
      稅額計算方式中，短漏報所得額之扣繳稅額，係就一般因過失致短漏報扣繳稅
      款之行為，且所得於給付當時，扣繳義務人已先行依規定扣繳稅款之情形下，
      方可減除，以處較輕之罰鍰。而本件原告係藉迂迴方式規避原應負擔之稅負，
      與稅捐稽徵法第四十八條之一自動補報之規定未合，於計算漏稅額時自不得扣
      除查獲後補繳之扣繳稅款，被告所為處分，於法並無違誤（另參酌最高行政法
      院九十年度判字第六六七號判決、臺北高等行政法院八十九年度訴字第七二四
      號、八十九年度訴字第二０二四號、八十九年度訴字第四０九二號及九十年度
      訴字第一一０五號等判決，亦同此見解）。
    理  由
一、按公司股東所分配之股利為營利所得，應併計個人綜合所得總額課徵個人綜合所
    得稅，為行為時所得稅法第十三條及第十四條第一項第一類所規定。又公司辦理
    清算，其以土地交易增益轉列資本公積並辦理增資無償配發股份金額，非屬股東
    原出資額，依財政部六十二年三月二日（六二）台財稅字第三一六○四號函規定
    ，此部分所分派之剩餘財產，應全數作為股東分派年度之投資收益或營利所得申
    報課徵所得稅，財政部八十四年三月二十二日台財稅字第八四一六一一四四六號
    函釋有案（參看八十七年版所得稅法令彙編第一三四頁第三十五則）。經查，本
    件中硝公司出售其所有之土地所得，係屬自營業活動以外所得之權益，依公司法
    第二百三十八條第三款規定，乃公司處分資產之溢價收入，應累積為資本公積，
    則中硝公司本應依同法第二百三十二條之規定，非於彌補虧損及提出法定盈餘公
    積後，公司原不得分派股息及紅利，但該公司卻依同法第二百四十一條規定辦理
    轉增資，即按股東原有股份之比例發給新股，股東遂取得資本公積無償配發之「
    新股份」，核渠等行為係以「新」股份分派之方式，分派股息及紅利，是該公司
    確有因土地之交易，而以無償配股方式分配股利，自應屬營利所得分派。本件訴
    訟中之中硝公司即依公司法第一百六十八條及第二百八十條規定辦理公司減資而
    達實質分配股利之目的。又公司法第一百六十八條第一項規定：「公司非依減少
    資本之規定，不得銷除其股份；減少資本，除本法規定外，應依股東所持股份比
    例減少之。」如公司辦理減資，乃純為股份之銷除，並不具備交易之性質，其非
    股票之轉讓甚明，易言之，公司減資乃係註銷股票，使股份所表彰之股東權絕對
    消滅，此與股票轉讓第三人時，股票仍屬存續之態樣顯然不同（參看本院八十九
    年度訴字第三八五號判決）。是以，中硝公司既於八十五年間利用資本公積轉增
    資後，於八十六年度再辦理減資，其於減資時以等同現金收回資本公積轉增資配
    發之股票，且收回之股票不再轉讓，並隨即註銷公司登記及向財政部臺北市國稅
    局辦理營利事業所得稅決、清算事宜；從而，本件被告認中硝公司以現金收回資
    本公積轉配發增資股票並進行清算之作為，與分配出售土地增益之盈餘予各股東
    之行為實無二致，並非股票轉讓性質，自無前揭台財稅第三三六九四號函之適用
    ，原告仍應就黃炳堯收受之款項列報為綜合所得額，應可採據。準此，原告執前
    揭財政部六十九年台財稅第三三六九四號函、八十五年台財稅第八五一九一○七
    六一號函及八十三年六月十五日台財稅第八三一五九六四四九號函等函釋，主張
    股東於資本公積轉增資時依法取得增資股票，而於減資時將股票轉讓與公司，取
    得其股票價款，應屬證券交易所得，免徵所得稅云云，顯屬對前揭函釋及相關規
    定之誤解，應予指明。
二、次按「納稅義務人已依本法規定辦理結算申報，但對依本法規定應申報課稅之所
    得額有漏報或短報情事者，處以所漏稅額兩倍以下之罰鍰。」；「納稅義務人自
    動向稅捐稽徵機關補報並補繳所漏稅款者，凡屬未經檢舉、未經稽徵機關或財政
    部指定之調查人員進行調查之案件，左列之處罰一律免除；其涉及刑事責任者，
    並得免除其刑‧‧‧二、各稅法所定關於逃漏稅之處罰。」為行為時所得稅法第
    一百十條第一項及稅捐稽徵法第四十八條之一第一項所明定。再按，司法院大法
    官釋字第二七五號解釋意旨復謂「人民違反法律上之義務而應受行政罰之行為，
    法律無特別規定時，雖不以出於故意為必要，仍須以過失為其責任條件。但應受
    行政罰之行為，僅須違反禁止規定或作為義務，而不以發生損害或危險為其要件
    者，推定為有過失，於行為人不能舉證證明自己無過失時，即應受處罰。」係闡
    明行政罰仍應以故意過失為其責任條件，以確保人民之權益，俾符「無責任即無
    行政罰」之原則。又，刑法上關於共犯之規定，因行政罰法草案尚未立法通過，
    基於法律保留之原則，儘管違反行政上作為義務或稅法上之協力義務，而構成同
    於刑法共犯之要件，行政機關亦不能在法無明文規定之情形下，遽以援用（參看
    本院九十年訴字第一八一六號判決）。乃本件中硝公司於八十五年九月出售土地
    ，同年十月將土地增益轉列為資本公積，再利用資本公積辦理轉增資；於八十六
    年一月六日辦理減資並以現金收回分配股票，復於同年四月二十三日辦理第二次
    資本公積轉增資，同年八月六日辦理第二次減資，亦以現金收回分配股票，是中
    硝公司以前揭方式，即假「減資」之名，行「分派股息及紅利」之實，此種有意
    規避租稅構成要件之行為，應認為脫法規避應納稅捐情事，固堪認定，已如前述
    。惟查，法人與股東係屬不同之權利主體，原告僅係中硝公司之股東，並非董事
    ，未參與公司之決策，中硝公司之行為，並不能視同原告所為，是原告縱對財政
    部上開函釋有所誤解，亦難謂其漏未申報營利所得及利息所得，具有故意過失，
    依前揭釋字第二七五號解釋意旨，自難予以裁處行政罰。況且，中硝公司既與股
    東為不同之權利主體，是違章行為之調查程序，仍不能以同一事件來進行，而被
    告對原告之違章調查程序實係基於其對中硝公司之調查資料而來，兩造並無爭執
    ，則不問原告有無教唆或幫助中硝公司以增減資等方式而為脫法、規避租稅之行
    為，觀諸前揭所得稅法及稅捐稽徵法並無處罰共犯之明文規定，仍不能與中硝公
    司違章事實等同視之，更何況原告嗣後於中硝公司接獲被告通知已查獲違章行為
    ，限期辦理扣繳申報之同時，即自行補繳稅款及加計利息，是於法無明文下，基
    於法律保留原則，自無對原告處以罰鍰之理由。準此，本件被告以原告違反行為
    時所得稅法第七十一條第一項規定，核定漏報課稅所得額一、七一一、八五０元
    ，漏稅額二八三、五一九元，原處分遽依所得稅法第一百十條第一項規定，處漏
    稅額０．五倍罰鍰一四一、七００元，於法顯有未合。又本件事證已臻明確，兩
    造其餘攻擊防禦方法均與本件判決結果不生影響，茲不逐一論述，併此敘明。
三、綜上所述，本件原告固有漏報課稅所得額之事實，然因原告並無故意或過失可言
    ，且行政罰共犯之處罰須法有明文規定，始合乎依法行政之法律保留原則，本件
    被告未察及此，遽以課處原告罰鍰一四一、七００元之裁罰處分，即有違誤，訴
    願決定予以維持，亦非適法；原告求為判決撤銷罰鍰之原處分（含復查決定）、
    及訴願決定，為有理由，應予准許。
四、據上論結，本件原告之訴有理由，爰依行政訴訟法第一百九十五條第一項前段、
    第九十八條第三項前段，判決如主文。
中      華      民      國      九十    年      十二    月   二十七    日
                                高雄高等行政法院第三庭
                                            審判長法官  林石猛
                                            法      官  簡慧娟
                                            法      官  戴見草
右為正本係照原本作成。
如不服本判決，應於判決送達後二十日內向本院提出上訴書狀，其未表明上訴理由者
，應於提起上訴後二十日內向本院提出上訴理由書（須按對造人數附繕本）；如於本
判決宣示或公告後送達前提起上訴者，應於判決送達後二十日內補提上訴理由書（須
附繕本）。未表明上訴理由者，逕以裁定駁回。
提起上訴應預繳送達用雙掛號郵票七份（每份三十四元）。
中      華      民      國    九十一    年      十二    月    二十七    日
                                          法院書記官  洪美智


司法院資訊處製作；財團法人民間司法改革基金會備份。
